【裁判字號】    97,交抗,727
【裁判日期】    971031
【裁判案由】    聲明異議
【裁判全文】
臺灣高等法院高雄分院刑事裁定         97年度交抗字第727號
抗  告  人  高雄市政府交通局
代  表  人  甲○○
受 處 分人  乙○○
上列抗告人因受處分人違反道路交通管理處罰條例聲明異議案件
，不服臺灣高雄地方法院中華民國97年9 月18日裁定（97年度交
聲字第1988號），提起抗告，本院裁定如下：
    主  文
抗告駁回。
    理  由
一、抗告意旨詳如抗告書所載（如附件）。
二、原處分意旨略以：異議人即受處分人（下稱受處分人）乙○
    ○，於民國96年2 月18日凌晨0 時7 分許，酒後駕駛車牌號
    碼2497-SM 號自用小客車，在高雄市○○區○○路78-8號前
    因發生車禍，經警檢測其酒精濃度，發現受處分人呼氣酒精
    濃度達每公升1.22毫克，經警當場掣單舉發，原處分機關即
    高雄市政府交通局於97年8 月15日以受處分人違反道路交通
    管理處罰條例第35條第1 項第1 款、違反道路交通管理事件
    統一裁罰基準及處理細則第43條、第44條、第67條之規定為
    由，裁處罰鍰新臺幣（下同）4 萬9500元，吊扣駕駛執照12
    個月，並施以道安講習等情。
二、聲明異議意旨則以：受處分人固不否認有於96年2 月18日凌
    晨，酒後駕駛車牌號碼2497-SM 號自小客車，並在行經高雄
    市○○區○○路78-8號前，因發生車禍，經警測得呼氣酒精
    濃度達每公升1.22毫克，然受處分人上開行為業經臺灣高雄
    地方法院檢察署檢察官於96年3 月20日以96年度偵字第6216
    號為緩起訴處分，並命受處分人立悔過書及向國庫支付8 萬
    元，受處分人已於96年5 月10日繳納完畢，但原處分機關仍
    裁決受處分人罰鍰4 萬9500元，顯已違反行政罰法第26條規
    定「一事不二罰」之規定，爰依法聲明異議等語。
三、按汽車駕駛人，駕駛汽車經測試檢定，酒精濃度超過規定標
    準者，處1 萬5,000 元以上6 萬元以下罰鍰，並當場移置保
    管其車輛及吊扣其駕駛執照1 年；因而肇事致人受傷者，並
    吊扣其駕駛執照2 年；致人重傷或死亡者，吊銷其駕駛執照
    ，並不得再考領，道路交通管理處罰條例第35條第1 項第1
    款定有明文。又依民國94年2 月5 日公布，95年2 月5 日施
    行之行政罰法第26條規定：「一行為同時觸犯刑事法律及違
    反行政法上義務規定者，依刑事法律處罰之。但其行為應處
    以其他種類行政罰或得沒入之物而未經法院宣告沒收者，亦
    得裁處之。前項行為如經不起訴處分或為無罪、免訴、不受
    理、不付審理之裁判確定者，得依違反行政法上之義務規定
    裁處之」；同法第1 條規定：「違反行政法上義務而受罰鍰
    、沒入或其他種類行政罰之處罰時，適用本法。但其他法律
    有特別規定者，從其規定」。上開道路交通管理處罰條例第
    35條第1 項第1 款規定，係對行為人違反行政法上義務規定
    之行政罰，且該條例關於一行為同時觸犯刑事法律及違反行
    政法上義務規定者，並無特別規定，是汽車駕駛人一個酒後
    駕駛汽車行為，經測試檢定酒精濃度超過規定標準，而同時
    涉有刑法第185 條之3 公共危險罪嫌時，道路交通管理處罰
    機關除有行政罰法第26條第1 項但書得處以其他種類行政罰
    者之情形，得裁處其他種類行政罰外，關於罰鍰部分，即應
    依上開行政罰法第26條及道路交通管理處罰條例第10條規定
    移送地方法院檢察署處理，除於移送後再有上開行政罰法第
    26條第2 項所定不起訴等事由，得依違反行政法上義務規定
    裁處之情形外，不得逕依道路交通管理處罰條例第35條第1
    項第1 款規定，裁處行為人罰鍰之行政罰。次按被告所犯為
    死刑、無期徒刑或最輕本刑3 年以上有期徒刑以外之罪，檢
    察官參酌刑法第57條所列事項及公共利益之維護，認以緩起
    訴為適當者，得定1 年以上3 年以下之緩起訴期間為緩起訴
    處分，其期間自緩起訴處分確定之日起算，刑事訴訟法第25
    3 條之1 第1 項定有明文。而行政罰法第26條已明揭一事不
    二罰之原則，亦即應受行政罰之行為如經不起訴處分或為無
    罪、免訴、不受理、不付審理之裁判確定者，始得依違反行
    政法上義務規定裁處之。上開法條規定並未包括「緩起訴處
    分」在內，蓋因「緩起訴處分」最終得使被告免於刑事訴追
    之效果，與「不起訴處分」之效果雖屬相同，惟緩起訴處分
    另須於一定期間內遵守或履行刑事訴訟法第253 條之2 各款
    所規定之事項，若有同法第253 條之3 第1 項各款情形，檢
    察官仍得依職權或依告訴人之聲請，將緩起訴處分撤銷，故
    緩起訴處分之性質顯與不起訴處分不完全相同，仍有處罰之
    實質意涵在內。準此，本於對受處分人不利益之規定不得任
    意擴張解釋之原則，自不得類推適用而認應受行政罰之行為
    經緩起訴處分，仍得依違反行政法上之義務規定裁處之。
四、經查：
  (一)本件受處分人乙○○，於96年2 月18日凌晨0 時7 分許，酒
    後駕駛車牌號碼2497-SM 號自用小客車，在高雄市○○區○
    ○路78-8號前因發生車禍，經警檢測其酒精濃度，發現異議
    人呼氣酒精濃度達每公升1.22毫克，經警當場掣單舉發，原
    處分機關即高雄市政府交通局於97年8 月15日依道路交通管
    理處罰條例第35條第1 項第1 款、道路交通管理事件統一裁
    罰基準及處理細則第43條、第44條、第67條規定，裁處罰鍰
    4 萬9500元，吊扣駕駛執照12個月，並施以道安講習等情，
    有高雄市政府警察局舉發違反道路交通管理事件通知單（高
    市警交字第B00000000 號）、高雄市○○○○道路交通管理
    事件裁決書（高市府交裁字第裁32-B00000000號）等在卷可
    稽（見原審卷第8 頁、14頁），自堪認定屬實。
  (二)又受處分人因上開酒後駕車案件，業經臺灣高雄地方法院檢
    察署檢察官於96年3 月20日以96年度偵字第6216號為緩起訴
    處分，緩起訴期間為1 年，並命受處分人應立悔過書及向國
    庫支付8 萬元，且經台灣高等法院高雄分院檢察署檢察長於
    96年4 月17日以96年度上職議字第1530號駁回再議確定，而
    受處分人亦已於96年5 月10日依緩起訴之內容繳交8 萬元，
    嗣該案件緩起訴期間於97年4 月16日屆滿，緩起訴處分未經
    撤銷等事實，亦經原審調閱高雄地方法院檢察署檢察官96年
    度偵字第6216號緩起訴處分書、臺灣高等法院高雄分院檢察
    署96年度上職議字第1530號處分書、臺灣高雄地方法院檢察
    署檢察官執行緩起訴處分命令通知書、收據（見原審卷第9-
    10、12頁、15頁，96年度偵字第6216號卷偵卷）及臺灣高等
    法院被告前案紀錄表各1 份在卷可考。依上可知，受處分人
    前開違反刑事法律禁止規範之犯罪事實既已明確，僅因檢察
    官採取緩起訴處分之替代性刑事處遇手段，未將該案逕行起
    訴或聲請簡易判決處刑，致其後適用之刑事訴訟程序有所區
    別，然就受處分人負有包括支付一定金額之義務觀察，其如
    未能確實履行義務，依刑事訴訟法第253 條之3 第1 項第 3
    款之規定，受處分人將遭受撤銷緩起訴處分之不利益；反之
    ，倘其確實遵守並履行緩起訴條件，除非合於刑事訴訟法第
    260 條所定情形之一，否則受處分人即無再就同一案件遭受
    刑事訴追之虞。是以，受處分人之上開負擔，雖非「刑罰」
    ，但性質上可以說是實質的制裁，並且對受處分人之權利也
    造成影響，已產生實質刑罰之效果，而與不具任何制裁或處
    罰作用之不起訴處分，迥不相同。再者，行政罰法第26條第
    2 項既未將緩起訴處分列舉其中，本於「例外規定從嚴解釋
    」之法理，亦不應將條文中「不起訴處分」之範圍，擴及於
    性質並非完全相同之「緩起訴處分」（不起訴處分與緩起訴
    之用詞不相同，並無比附援引之問題，亦不能擴充解釋）。
    雖交通部95年7 月17日交路字第0950006986號函釋所稱，法
    務部行政罰法諮詢小組第1 次會議紀錄結論略以：緩起訴乃
    附帶條件的不起訴處分，亦即是不起訴的一種。惟行政罰法
    第26條第2 項乃例外得裁處行政秩序罰之補充規定，參諸該
    條文係將「不起訴處分」、「無罪」、「免訴」、「不受理
    」、「不付審理」等不能證明刑事被告犯罪或未曾使其實際
    接受刑罰之情形逐一臚列，顯然與該條第1 項所指發生處罰
    競合之前提要件不同，故明定有該條第2 項所列情形者，仍
    應依違反行政法上義務規定裁處。本件緩起訴處分既非不能
    證明行為人之犯罪事實，且有支付一定金額之實質處罰，自
    與上開行政罰法第26條第2 項列舉之不起訴處分等情形迥然
    有別，仍無從遽為比擬而為相同之處置。如若不然，則刑事
    被告如經法院循審判程序判處罰金或得以易科罰金之拘役或
    有期徒刑，均得以援用行政法罰第26條第1 項之規定，免於
    處以行政秩序罰之雙重不利益；至於藉由緩起訴處分而節省
    司法資源者，在基於實質懲罰目的而其財產權遭受剝奪之餘
    ，卻仍需繳納一定金額之行政罰鍰，其結果勢必降低刑事被
    告接受緩起訴處分之意願，而與訂定緩起訴處分以替代繁複
    刑事審判程序之制度性機能相悖。
  (三)綜上所述，本件受處分人因駕駛汽車經測試結果有酒精濃度
    超過規定標準部分，因另犯刑法第185 條之3 酒醉駕車之公
    共危險罪，既經臺灣高雄地方法院檢察署檢察官為緩起訴處
    分確定，依行政罰法第26條第1 項前段規定，即無再依道路
    交通管理處罰條例第35條第1 項第1 款規定裁處行政罰鍰之
    餘地。是原審將原處分關於處罰受處分人罰鍰4 萬9 千5 百
    元部分撤銷，而為受處分人不罰之諭知，其認事用法核無違
    誤。抗告人仍執陳詞提起抗告，並無理由，應予駁回。
五、據上論結，應依道路交通案件處理辦法第26條，刑事訴訟法
    第412 條，裁定如主文。
中    華    民    國    97    年    10    月    31    日
                  刑事第八庭    審判長法  官  洪兆隆
                                      法  官  李政庭
                                      法  官  陳志銘
以上正本證明與原本無異。
不得再抗告。
中    華    民    國    97    年    10    月    31    日
                                      書記官  盧雅婷


司法院資訊處製作；財團法人民間司法改革基金會備份。
